【裁判字號】    94,訴,1407
【裁判日期】    950907
【裁判案由】    商業會計法等
【裁判全文】
臺灣臺北地方法院刑事判決      九十四年度訴字第一四０七號
公  訴  人  臺灣臺北地方法院檢察署檢察官
被      告  戊○○
上列被告因違反稅捐稽徵法等案件，經檢察官提起公訴（九十四
年度發查偵字第一○八號），本院判決如下：
    主  文
戊○○無罪。
    理  由
一、公訴意旨略以：被告戊○○明知丁○（因曾判決確定另經檢
    察官為不起訴處分）邀渠擔任虛設行號之名義負責人，係有
    不法之目的，竟因需款孔急，同意以新臺幣（下同）二萬元
    之代價，擔任址設臺北市○○區○○路二七四號二樓虛設行
    號「興力安邦有限公司」（下稱興力安邦公司）之負責人，
    擔任屬於商業會計法規範之商業負責人，並向稅捐稽徵機關
    ，請領上開虛設行號之統一發票，惟興力安邦公司並無銷貨
    之事實，被告戊○○基於明知不實事項而填製會計憑證及幫
    助不特定營業人逃漏稅捐之犯意，自民國九十一年一月至同
    年四月間，連續多次以明知為不實之事項而填製會計憑證（
    即統一發票）共計七十九紙，金額總計七千零四十五萬八千
    二百一十元，分別交付予「冠惠貿易有限公司」（下稱冠惠
    公司）等十五家公司，作為進項憑證，復冠惠公司等十五家
    營業人依營業稅法規定申報營業稅時，持上開統一發票七十
    三紙用以申報扣抵進項稅額，以此不正當方法幫助冠惠公司
    等十五家營業人逃漏營業稅額共計三百二十九萬四千五百二
    十七元，均足以生損害於稅捐稽徵機關課稅之公平及正確性
    ，因認被告戊○○涉犯違反商業會計法第七十一條第一款之
    填載不實會計憑罪及稅捐稽徵法第四十三條第一項之幫助逃
    漏稅捐罪嫌等語。
二、按犯罪事實應依證據認定之，無證據不得認定其犯罪事實。
    又不能證明被告犯罪者，應諭知無罪之判決，刑事訴訟法第
    一百五十四條第二項、第三百零一條第一項定有明文。所謂
    證據，係指足以認定被告確有犯罪行為之積極證據而言，該
    項證據自須適合於被告犯罪事實之認定，始得採為斷罪資料
    （參照最高法院二十九年上字第三一○五號判例）。如未能
    發現相當證據，或證據不足以證明，自不能以推測或擬制之
    方法，以為裁判基礎。且認定犯罪事實所憑之證據，無論為
    直接證據或間接證據，其為訴訟上之證明，須於通常一般之
    人均不致於有所懷疑，而得確信其為真實之程度者，始得據
    之為有罪之認定，倘其證明尚未達到此一程度，而有合理性
    懷疑存在時，即無從為有罪之確信，亦有最高法院四十年臺
    上字第八六號、七十六年臺上字第四九八六號判例可資參照
    。
三、公訴人認被告戊○○涉有前揭罪嫌，無非係以：興力安邦公
    司申請設立登記及歷次變更登記資料、財政部臺北市國稅局
    稽查報告書、興力安邦公司案申請專案調檔統一發票查核名
    冊清單及營業稅申報資料等，為其論據。
四、關於證據能力部分：
（一）按檢察官職司追訴犯罪，就審判程序之訴訟構造言，檢察
      官係屬與被告相對立之當事人一方，偵查中對被告以外之
      人所為之偵查筆錄，或被告以外之人向檢察官所提之書面
      陳述，性質上均屬傳聞證據。自理論上言，如未予被告反
      對詰問、適當辯解之機會，一律准其為證據，似有違當事
      人進行主義之精神，對被告之防禦權亦有所妨礙；然而現
      階段刑事訴訟法規定檢察官代表國家偵查犯罪、實施公訴
      ，必須對於被告之犯罪事實負舉證之責，依法其有訊問被
      告、證人及鑑定人之權，證人、鑑定人且須具結，而實務
      運作時，偵查中檢察官向被告以外之人所取得之陳述，原
      則上均能遵守法律規定，不致違法取供，其可信性極高，
      為兼顧理論與實務，乃於修正刑事訴訟法時，增列第一百
      五十九條之一第二項，明定被告以外之人（含被害人、證
      人等）於偵查中向檢察官所為陳述，除顯有不可信之情況
      者外，得為證據（最高法院九十三年度臺上字第二三九七
      號判決參照）。查本案證人邵玉燕、劉朝欽、陳嬋娟、乙
      ○○於偵查中之證述內容，並無顯不可信之特別情形，且
      其等之證述，復均係具結後始行作證，有該等證人之結文
      在卷可稽（見九十三年發查偵字第一０八號卷第九十、九
      一、一二五、一三０頁），足資擔保應無編織誣陷被告之
      疑，從而揆諸前開法文及最高法院判決意旨，上開供述自
      有證據能力。
（二）刑事訴訟法第一百五十九條第一項規定所指「被告以外之
      人」，包括共同被告、共犯、被害人、告訴（發）人等在
      內。共同被告對於其他共同被告之案件而言，為被告以外
      之第三人，本質上屬於證人，故法院就被告之案件對其他
      共同被告或與被告有共犯關係之人為調查，應依人證之調
      查程序，傳喚該具證人適格之共同被告或共犯到場，使令
      具結，命其立於證人之地位而為陳述，並通知被告及其辯
      護人，使有行使詰問該證人之共同被告或共犯現在與先前
      陳述之瑕疵的機會，以確保其詰問權，並藉以發現實體真
      實。除客觀上有不能受詰問之情形，或被告及其辯護人放
      棄其詰問權者，或另有傳聞證據仍得例外採證之情形之外
      ，如未踐行此一訴訟程序，該共同被告或共犯於審判外所
      為之陳述，即無容許得作為證據之餘地（最高法院九十五
      年臺上字第三四０一號判決要旨參照），查本件同案被告
      甲○○於偵查中以被告身分所為之供述，本屬傳聞證據，
      然同案被告甲○○業經本院傳拘無著而通緝在案，客觀上
      已無法以證人身分到庭接受詰問，參諸上開最高法院判決
      意旨，同案被告甲○○於偵查中所為之供述，仍得作為證
      據，理應敘明。
五、訊據被告堅決否認有何填載不實會計憑證及幫助逃漏稅捐之
    犯行，並辯稱：伊不知興力安邦這家公司，也不認識丁○及
    同案被告甲○○，興力安邦公司所開立的統一發票伊完全不
    知情，且伊身分證於九十年間即遺失，迄九十一年六月間始
    補發身分證，且伊於九十年間，受僱於綽號「阿興」之男子
    從事油漆工作，當時領了十七萬元的薪水，但因阿興要申報
    所得稅，伊即將身分證交給「阿興」，就沒有再拿到身分證
    ，伊係遭人冒用身分證而登記為公司負責人等語。經查：
（一）興力安邦公司於九十一年一月二十四日辦理變更負責人登
      記為被告，嗣於同年四月十八日又變更負責人為同案被告
      甲○○，且興力安邦公司於九十一年一至四月間，並無實
      際銷售行為，竟開立統一發票共計七十九紙，金額總計七
      千零四十五萬八千二百一十元，分別交付予冠惠公司等十
      五家公司，作為進項憑證，並由冠惠公司等十五家營業人
      依營業稅法規定申報營業稅時，持上開統一發票七十三紙
      用以申報扣抵進項稅額，以此不正當方法幫助冠惠公司等
      十五家營業人逃漏營業稅額共計三百二十九萬四千五百二
      十七元之事實，業據證人即財政部臺北市國稅局稅務員陳
      嬋娟證述綦詳（見九十三年發查偵字第一０八號卷第一一
      九、一二０頁），並有興力安邦公司申請設立登記及歷次
      變更登記資料（見九十三年偵字第一三五八九號卷第三一
      至五十頁）、財政部臺北市國稅局稽查報告書（九十三年
      偵字第一三五八九號卷第二至七頁）、興力安邦公司案申
      請專案調檔統一發票查核名冊清單等分別在卷可稽（見九
      十三年偵字第一三五八九號卷第一０五至一一九頁）。
（二）興力安邦公司之公司登記卷內雖有被告之身分證影本及其
      簽名，然經本院將被告於九十年三月二十日在中國信託商
      業銀行開戶資料「戊○○」之簽名併同前述臺北市政府建
      設局興力安邦公司登記卷內「戊○○」之簽名送請鑑定，
      該兩簽名之結構佈局及筆劃特徵不同之事實，有法務部調
      查局九十五年五月二十九日調科貳字第○九五○○二三八
      二七○號鑑定通知書函附卷足憑（見本院卷第八三、八四
      頁），是被告辯稱興力安邦公司負責人變更登記之簽名非
      其所為乙節，尚堪採信。
（三）被告現所持有之身分證，確係於九十一年六月十九日補發
      ，經本院勘驗屬實（見本院卷第二三頁），是被告辯稱身
      分證曾於九十年間遺失一節，尚非不可採信，故興力安邦
      公司登記卷宗內雖附有被告九十一年六月十九日補發前之
      身分證影本，但尚無從逕自推論被告曾同意擔任興力安邦
      公司負責人。
（四）被告於九十一年間並未申報個人綜合所得稅，且未經核定
      個人所得收入，有財政部臺灣省北區國稅局新莊稽徵所九
      十五年一月十日北區國稅新莊二字第０九五一０００七四
      五號函在卷可資勾稽（見本院卷第三四頁），則由被告於
      九十一年間之所得稅相關資料，亦足認被告辯稱伊係以擔
      任泥水工為業，而未曾任職於興力安邦公司等情，確堪採
      信。
（五）依卷附國稅局之查核資料，大揚證券投資顧問股份有限公
      司曾取得興力安邦公司統一發票並據以申報扣抵營業稅，
      而證人即大揚證券投資顧問股份有限公司負責人乙○○業
      已證述所取得之興力安邦公司統一發票係透過丙○○接洽
      ，伊不曾見過被告等語明確（見九十三年發查偵字第一０
      八號卷第一二０、一二一頁、本院卷第五六頁），而證人
      丙○○復到庭證稱：興力安邦公司統一發票係向張文俊所
      取得，伊沒有看過被告等情無訛（見本院卷第一一五頁）
      ，復參酌興力安邦公司原登記負責人邵玉燕亦證稱：沒有
      見過被告（見九十三年發查偵字第一０八號卷第八十頁）
      ，而負責接洽將興力安邦公司轉讓之證人劉朝欽亦未證述
      曾見過被告辦理股份移轉相關事宜等語詳實（九十三年度
      發偵字第一○八號卷第八七頁），則由興力安邦公司之統
      一發票流向及九十一年一月辦理變更登記之經過以觀，均
      無任何積極證據足以證明被告確曾參與興力安邦公司之經
      營。
（六）同案被告甲○○就擔任興力安邦公司負責人之經過係供稱
      ：伊當時因缺錢，而向綽號「莊董」（即丁○）之男子借
      款二萬元，就在同時丁○要求伊擔任興力安邦公司之人頭
      負責人，伊不認識戊○○‧‧‧伊九十一年左右在興力安
      邦公司上班，只是叫我去載人，姓賴的，載公司的人跑來
      跑去，丁○說要申請公司，我去的時候是受僱丁○，隔沒
      幾天，我就跟剛剛說的姓賴的一起去辦資料，我們一起去
      ，我在樓下等，姓賴的就去辦興力安邦的登記等語（九十
      三年度發偵字第一○八號卷第二頁背面、七一、七二頁）
      ，然觀諸同案被告甲○○上開供述內容，其業已供明不認
      識被告，則其所稱之賴姓男子是否即為被告，客觀上仍有
      疑義，再參酌證人丁○亦於本院審理時證稱：伊不認識被
      告等語在卷（見本院卷第五四頁背面），故由參與興力安
      邦公司業務之同案被告甲○○及證人丁○之供述，亦無從
      認定被告曾同意擔任興力安邦公司之負責人。
六、綜上所述，公訴人所提出之證據，僅可證明興力安邦公司負
    責人曾於九十一年一月間變更登記為被告，然無法證明被告
    曾同意擔任興力安邦公司負責人或曾參與該公司之經營，且
    被告身分證曾於九十年間遺失，而由被告九十一年之個人所
    得稅申報及核定情形，亦足認被告辯稱伊未曾任職於興力安
    邦公司且身分證係遭人冒用等語，尚非無稽，且本院復查無
    其他積極證據足以證明被告有何違反商業會計法或稅捐稽徵
    法犯行，參諸前揭法律規定及最高法院判決意旨，本件不能
    證明被告犯罪，自應為無罪之諭知。
據上論斷，應依刑事訴訟法第三百零一條第一項，判決如主文。
本案經檢察官戴文亮到庭執行職務。
中    華    民    國    九十五    年    九   月  七   日
                  刑事第十四庭審判長法  官  宋松璟
                                    法  官  林春鈴
                                    法  官  劉煌基
以上正本證明與原本無異。
如不服本判決，應於判決送達後十日內向本院提出上訴狀 (應抄
附繕本)。
                                    書記官  陳豪達
中    華    民    國    九十五    年    九   月  七   日


司法院資訊處製作；財團法人民間司法改革基金會備份。
